【裁判字號】    98,簡,67
【裁判日期】    980527
【裁判案由】    建築法
【裁判全文】
臺北高等行政法院判決
                                        98年度簡字第67號
原      告  丸升文化事業股份有限公司
代  表  人  甲○○
被      告  桃園縣政府
代  表  人  乙○○縣長）住同.
訴訟代理人  丙○○
上列當事人間因建築法事件，原告不服內政部中華民國97年11月
5 日台內訴字第0970160425號（案號：0000000000）訴願決定，
提起行政訴訟。本院判決如下：
    主  文
原告之訴駁回。
訴訟費用由原告負擔。
    事  實
一、事實概要：
    緣桃園縣桃園市○○路33號地下1樓之1至33號建築物，領有
    被告機關所屬工務局核發之83桃縣工建使字第391 號使用執
    照，核准用途地下1 樓為「商場」（屬B類2組），被告機關
    所屬聯合查報小組於97年7 月22日赴現場稽查，查獲該址擺
    設電腦若干台，供不特定人上網使用。被告機關認原告（使
    用人）未經申請變更使用執照用途即擅自違規作資訊休閒服
    務場所使用（屬D類1組），又未辦理建築物公共安全檢查簽
    證申報，已違反建築法第73條第2項及第77條第3項規定，乃
    依同法第91條第1項規定，以97年8月7日府工使字第0970253
    904號裁處書處原告新臺幣（下同）6萬元罰鍰，並限於文到
    30日內恢復原狀或補辦手續。原告不服，提起訴願遭決定駁
    回，遂提起本件行政訴訟。
二、兩造聲明：
    (一)原告聲明求為判決：1.訴願決定、原處分均撤銷。
                        2.訴訟費用由被告負擔。
    (二)被告聲明求為判決：1.駁回原告之訴。
                        2.訴訟費用由原告負擔。
三、兩造之爭點：被告以原告未經申請變更使用執照用途即擅自
    將系爭建物違規作資訊休閒服務場所使用（屬D類1組），又
    未辦理建築物公共安全檢查簽證申報，裁處6 萬元罰鍰，是
    否適法？
    (一)原告主張之理由：
      1.原告為因應景氣下滑，盈收不足以支付公司營運成本自
        97年5 月中旬起規劃將場內一部份約40坪空間增列電腦
        上網專供學生課餘使用，於97年7 月份裝潢試機期間，
        因不諳資訊休閒業相關法規，尚未辦理相關手續，經聯
        合查報小組裁罰6萬元整，提起訴願遭訴願決定駁回。
      2.原告為立案合法營運之中型複合式文化廣場，所有營業
        項目及公安消防十年來均按法規辦理，本次違規實屬無
        心之過，並非有意違反建築法規。
      3.原告認為法律及執法人員機關應以輔導為主要精神（不
        知者無罪），原告於規劃裝潢試機期間經聯合查報小組
        檢查舉發即行裁罰，未有任何勸導協助正確申報手續，
        原告認為有違立法之精神。
      4.如依內政部85年9月25日台（85）內營字第8584912號函
        規定，原告每年均有按規定辦理1年2次消防檢查及公共
        安全意外險承保。唯一灰色地帶是在場內部份區隔不足
        300 平方公尺的空間內設立電腦即需進行建築物用途變
        更一事，實屬不諳建築法規，如有不慎誤觸，應屬情有
        可原，應先申誡並限期補辦手續。
      5.原告附件繕具台北縣一網咖，經查同屬違規但於限期內
        至縣政府補辦手續及說明即可，為何同國不同制度不同
        處理方式，實有令人民不知如何是好之境。
      6.原告認為原告十年來各種營業行為均符合法律精神，包
        括增設電腦供學生使用，內部管理之嚴謹（不准抽煙，
        不准翹課，營業時間自10:00至22:00），如與網咖相提
        並論並從重裁罰而不予輔導，並協助辦理手續，相關單
        位實有未善盡職責甚至瀆職之嫌，原告嚴正提出抗議。
      7.原告均已按一般正常管道申請網咖，但縣政府從未批准
        申請網咖之公司任何一張營登，並非原告不願配合，其
        最終手段僅為罰款為目的，使原告感覺政府不知民間疾
        苦。
      8.原處分未賦予原告陳述意見之機會，按「行政機關於裁
        處前，應給予受處罰者陳述意見之機會。」「違反程序
        或方式規定之行政處分，除依第111 條規定而無效者外
        ，因下列情形而補正：…三、應給予當事人陳述意見之
        機會已於事後給予者。…前項第2款至第5款之補正行為
        ，僅得於訴願程序終結前為之；得不經訴願程序者，僅
        得於向行政法院起訴前為之。」行政罰法第42條本文、
        行政程序法第114條第1、2項定有明文。
      9.查原處分科處罰之決定係屬行政罰之一種，是以依行政
        罰法第42條規定，被告於裁處前，應給予原告陳述意見
        之機會，且原處分亦無同條但書所列毋庸給予陳述意見
        之例外情形，故原處分顯屬有瑕疵之行政處分。復依行
        政程序法第114 條第1、2項規定，被告至遲須於訴願程
        序終結前給予原告陳述意見之機會，惟被告並未於事後
        給予原告陳述意見之機會，原處分顯屬違法。
      10.按「違反行政法上義務之行為非出於故意或過失者，不
        予處罰。」行政罰法第7條第1項定有明文，亦即，行政
        罰均應以行為人主觀上具有可歸責性為必要。
      11.綜上所述，原處分存有程序要件之瑕疵，於法多有違誤
        ，屬於違法之行政處分，無由維持，訴願決定維持原處
        分亦有未合。
    (二)被告主張之理由：
      1.法令依據：
        (1)建築法第73條第2 項前段規定：「建築物應依核定之
          使用類組使用，其有變更使用類組或有第9 條建造行
          為以外主要構造、防火區劃、防火避難設施、消防設
          備、停車空間及其他與原核定使用不合之變更者，應
          申請變更使用執照。」
        (2)建築法第77條第3 項規定：「供公眾使用之建築物，
          應由建築物所有權人、使用人定期委託中央主管建築
          機關認可之專業機構或人員檢查簽證，其檢查簽證結
          果應向當地主管建築機關申報。非供公眾使用之建築
          物，經內政部認有必要時亦同。」
        (3)建築法第91條第1項第1款規定：「有左列情形之一者
          ，處建築物所有權人、使用人、機械遊樂設施之經營
          者新台幣6 萬元以上30萬元以下罰鍰，並限期改善或
          補辦手續，屆期仍未改善或補辦手續而繼續使用者，
          得連續處罰，並限期停止其使用…一、違反第73條第
          2項規定，未經核准變更使用擅自使用建築物者。」
      2.原告於桃園縣桃園市○○路33號地下室一層之1至33 建
        築物（使用執照號碼：83桃縣工建使字第其391 號登錄
        用途為商場屬B2類）經營「丸升文化事業股份有限公司
        」，並領有被告桃營登字第09412638號營利事業登記證
        ，核准營業項目為電腦及事務性機器設備批發業等13項
        業務，但實際從事資訊休閒業等，依內政部93年9 月14
        日台內營字第0930086367號函頒「建築物使用類組及變
        更使用辦法」附表1 建築物使用類組使用項目表規定係
        屬D1類組資訊休閒業。
      3.被告於97年7 月22日至該建築物實施公共安全檢查時，
        當場查獲建築物未合法使用，擅自將建築物作D1類組資
        訊休閒業，現場工作人員亦簽名坦承不諱（加附公共安
        全檢查紀錄表影本），故被告依違反建築法第73條第2
        項規定課以建築物使用人罰鍰處分。綜前所述被告依法
        處分並無不合。
      4.結論：本案建築物於97年7 月22日受桃園縣建築物公共
        安全稽查時，查獲原告於上開建築物經營資訊休閒業（
        Dl類組），未依核定之使用類組使用，被告本權責，依
        建築法第73條第2項規定及第91條第1項規定以97 年8月
        7日府工使字第0970253904號裁處書處6萬元並限於文到
        30日內恢復原狀或補辦手續之行政處分應無違誤。綜上
        論結，本訴訟為無理由，請審議駁回。
    理  由
一、本件被告機關依建築法第91條之1 規定，以97年8月7日府工
    使字第0970253904號函處原告6 萬元罰鍰，並限於文到30日
    內恢復原狀或補辦手續。原告係對原處分關於罰鍰6 萬元部
    分不服，提起本件行政訴訟，有電話紀錄附於本院卷第28頁
    可稽。罰鍰數額在20萬元以下（司法院曾依行政訴訟法第
    219條第2項之規定，將行政訴訟法第229條第1項之簡易案件
    金額提高為20萬元，並自93年1月1日起施行），係屬行政訴
    訟法第229 條第1項第2款規定之涉訟事件，應依簡易訴訟程
    序進行之，先予敘明。
二、按建築法第73條第2項及第91條第1項規定：「建築物應依核
    定之使用類組使用，其有變更使用類組或有第九條建造行為
    以外主要構造、防火區劃、防火避難設施、消防設備、停車
    空間及其他與原核定使用不合之變更者，應申請變更使用執
    照。……」「有左列情形之一者，處建築物所有權人、使用
    人、機械遊樂設施之經營者新臺幣6 萬元以上30萬元以下罰
    鍰，並限期改善或補辦手續，屆期仍未改善或補辦手續而繼
    續使用者，得連續處罰，並限期停止其使用。必要時，並停
    止供水供電、封閉或命其於期限內自行拆除，恢復原狀或強
    制拆除：一、違反第73條第2 項規定，未經核准變更使用擅
    自使用建築物者。……。」
三、查原告為桃園縣桃園市○○路33號地下1樓之1至33號建築物
    之使用人，系爭建物經被告機關所屬工務局核發之83桃縣工
    建使字第391 號使用執照，核准用途地下1 樓為「商場」（
    屬B類2組），被告機關所屬聯合查報小組於97年7 月22日赴
    現場稽查，查獲該址擺設電腦若干台，供不特定人上網使用
    。被告機關認原告（使用人）未經申請變更使用執照用途即
    擅自違規作資訊休閒服務場所使用（屬D類1組），又未辦理
    建築物公共安全檢查簽證申報，已違反建築法第73條第2 項
    及第77條第3項規定，乃依同法第91條第1項規定，以97年8
    月7日府工使字第0970253904號裁處書處原告6萬元罰鍰，並
    限於文到30日內恢復原狀或補辦手續。原告不服，提起訴願
    遭決定駁回等情，有上開處分書、桃園縣政府工務局核發83
    桃縣工建使字第391 號使用執照影本一份、桃園縣政府建築
    物公共安全之構造及設備檢查紀錄表影本一份、訴願決定書
    等可稽，並為兩造所不爭，堪認為實。原告循序起訴意旨如
    事實欄所載。
四、本件兩造之爭點為被告以原告未經申請變更使用執照用途即
    擅自將系爭建物違規作資訊休閒服務場所使用（屬D類1組）
    ，又未辦理建築物公共安全檢查簽證申報，裁處6萬元罰鍰
    ，是否適法？經查：
（一）原告於桃園縣桃園市○○路33號地下室一層之1至33建築
      物（使用執照號碼：83桃縣工建使字第其391號登錄用途
      為商場屬B2類）經營「丸升文化事業股份有限公司」，並
      領有被告桃營登字第09412638號營利事業登記證，核准營
      業項目為電腦及事務性機器設備批發業等13項業務，有被
      告桃營登字第09412638號營利事業登記抄本、桃園縣政府
      工務局使用執照附原處分卷內可稽。
（二）系爭桃園縣桃園市○○路33號地下1樓之1至33號建築物，
      領有被告機關所屬工務局核發之83桃縣工建使字第391號
      使用執照，核准用途地下1樓為「商場」（屬B類2組），
      被告機關所屬聯合查報小組於97年7月22日赴現場稽查，
      查獲該址擺設電腦若干台，供不特定人上網使用，係將系
      爭建築物作資訊休閒服務場所使用（屬D類1組），上開情
      形有公共安全檢查紀錄表、被告機關稽查當日照片影本附
      原處分卷內可稽，原告違規事證明確。被告機關認原告（
      使用人）未經申請變更使用執照用途即擅自違規作資訊休
      閒服務場所使用，又未辦理建築物公共安全檢查簽證申報
      ，係屬違反建築法第73條第2項及第77條第3項規定之兩項
      違規事實，被告機關遂以原告違反建築法第73條第2項規
      定，依同法第91條第1項規定，以97年8月7日府工使字第
      0970253904號裁處書處原告6萬元罰鍰。揆諸首揭法條規
      定，並無不合。
（三）原告主張被告為本件裁罰前，未依行政程序法規定給予原
      告陳述意見之機會，原處分即已違法云云。惟按行政程序
      法第103條第5款規定，行政處分所根據之事實，客觀上明
      白足以確認者，行政機關得不給予陳述意見之機會；本件
      被告係依據卷附經原告現場工作人員簽名確認之檢查紀錄
      表及現場照片予以審認、處罰，原告之違章情事，客觀上
      業已明白足以確認，被告依上開行政程序法第103條第5款
      規定，得不給予陳述意見之機會，則本件被告之裁罰尚難
      謂因未給予原告表示意見之機會，而有程序或採證上之瑕
      疵。至原告主張被告機關應以先通知輔導改善不應逕予裁
      罰一節，按建築法91條就此部分並無應先通知改善始得予
      以處罰之規定，原告主張，容有誤解，並非可採。
（四）又原告係營業人，應注意營業處所所在建物，不得擅自違
      規使用，竟未經申請變更使用執照用途即擅自違規作資訊
      休閒服務場所使用（屬D 類1 組），致違反建築法第73條
      第2 項規定，自難辭過失之責，被告機關依建築法第91
      條第1 項規定，據以裁處原告6 萬元罰鍰，洵無不合。
五、綜上論述，原告起訴論旨，並非足採。被告機關以原告未經
    申請變更使用執照用途即擅自將系爭建物違規作資訊休閒服
    務場所使用（屬D類1組），又未辦理建築物公共安全檢查簽
    證申報，裁處6萬元罰鍰，認事用法，並無違誤，訴願決定
    ，遞予維持，亦無不合，原告徒執前詞，訴請撤銷，為無理
    由，應予駁回。
六、本件事證已臻明確，兩造其餘主張及證據，核與本判決所得
    心證及結果不生影響，毋庸逐一論述，附此敘明。
七、據上論結，本件原告之訴為無理由，爰依行政訴訟法第233
    條第1項、第98條第1項前段，判決如主文。
中    華    民    國    98    年    5    月    27    日
              台北高等行政法院第六庭
                              法  官  許瑞助
上為正本係照原本作成。
本件以訴訟事件所涉及之法律見解具有原則性者為限，始得於本
判決送達後20日內向本院提出上訴狀並表明上訴理由，如已於本
判決宣示後送達前提起上訴者，應於判決送達後20日內補具上訴
理由（均按他造人數附繕本），且經最高行政法院許可後方得上
訴。
中    華    民    國    98    年    5    月    27    日
                              書記官  吳芳靜


司法院資訊處製作；財團法人民間司法改革基金會備份。
